臺灣高等法院臺中分院民事判決
110年度上易字第358號

上  訴  人  蕭甫安
訴訟代理人  洪家駿律師
複 代理 人  劉旻翰律師
被 上訴 人  林宇恒
上列當事人間請求損害賠償事件，上訴人對於中華民國110年2月
26日臺灣臺中地方法院109年度訴字第2196號第一審判決提起上
訴，本院於中華民國110年12月8日言詞辯論終結，判決如下：
    主  文
上訴駁回。
第二審訴訟費用由上訴人負擔。
    事實及理由
壹、程序方面： 
　　被上訴人經合法通知，未於言詞辯論期日到場，核無民事訴
    訟法第386條所列各款情形，爰依上訴人之聲請，由其一造
    辯論而為判決。
貳、實體方面：
一、被上訴人主張： 
　　訴外人０００為被上訴人之配偶，上訴人明知０００為有配偶之人
    ，竟自民國108年7月、8月起至109年3月19日止，於臺中市○
    ○街000號房屋內與其發生多次性行為並經０００坦承上開行為
    。上訴人與０００交往前，從未詢問０００或友人，或查看其身分
    證件、以其他相當方式查知０００是否已婚，即逕與其發生性
    行為，足見上訴人顯然未盡一般善良管理人之注意義務而屬
    有過失。０００雖宣稱其係無配偶，惟上訴人至遲於108年11月
    已知悉０００為有配偶之人，其二人仍持續交往並發生性行為
    ，已破壞被上訴人與０００間婚姻關係之忠貞及家庭生活之互
    信圓滿，造成被上訴人精神受有巨大痛苦，上訴人之行為業
    已不法侵害被上訴人基於配偶關係之身分法益且情節重大，
    爰依民法第184條第1項、第195條第1項、第3項之規定，請
    求非財產上損害賠償。
二、上訴人則以：
    上訴人與０００交往期間，０００多次向上訴人及上訴人之妻宣稱
    其已與被上訴人離婚，並稱被上訴人為前夫，至被上訴人稱
    已告知其為０００之配偶等節，上訴人因０００與被上訴人關係交
    惡而誤認係被上訴人胡鬧滋生事端。上訴人亦曾向０００索要
    身分證件，０００擔憂遺失而拒不提供。０００亦曾多次將其與上
    訴人出遊之照片公開張貼於臉書軟體中，無任何躲藏遮掩等
    情，依一般觀念及具有相當知識經驗之人應盡之注意義務判
    斷，應認上訴人確實係受０００所欺騙，且依社會常情，尚難
    苛責上訴人有要求０００出具身分證件以確認其有無婚姻關係
    之義務，是上訴人主觀上並不知悉０００為有配偶之人而不具
    有侵權行為之故意，亦不具有侵權行為之過失，本件被上訴
    人請求上訴人負侵權行為之損害賠償責任，自屬無理由，原
    審審酌之非財產上損害賠償金額顯有過高等語。
三、原審判決結果及本件上訴聲明：
　㈠被上訴人原審之聲明：⑴上訴人應給付被上訴人100萬元整，
    及自起訴狀送達翌日起至清償日止，按週年利率百分之五計
    算之利息。⑵被上訴人願供擔保請准宣告假執行。
　㈡原審為一部勝訴、一部敗訴之判決，即判命：⑴上訴人應給付
    被上訴人20萬元，及自109年8月27日起至清償日止，按週年
    利率百分之五計算之利息。⑵被上訴人其餘之訴駁回。⑶訴訟
    費用由上訴人負擔百分之八十，餘由被上訴人負擔。⑷本判
    決第一項得為假執行。但上訴人如以20萬元為被上訴人預供
    擔保後，得免為假執行。⑸被上訴人其餘假執行之聲請駁回
    。
　㈢上訴人就其敗訴部分聲明不服，並上訴聲明求為判決：⑴原判
    決不利於上訴人部分廢棄。⑵上廢棄部分，被上訴人在第一
    審之訴駁回。（見本院卷第9頁及第77頁）（被上訴人就其
    敗訴部分未據上訴，此部分已確定，非本院審理範圍。）
　㈣被上訴人答辯聲明求為判決：駁回上訴。（見本院卷第78頁
    ）
四、得心證之理由：
  ㈠被上訴人主張０００為其之前妻，上訴人於108年7、8月間起至1
    09年3月19日止即被上訴人與０００婚姻關係存續期間，在臺中
    市○○街000 號房屋內與０００發生多次性行為等事實，業據被
    上訴人提出戶口名簿附於原審卷可稽（見原審卷第21頁），
    且為上訴人所不爭執，堪先信為真正。惟上訴人否認知悉００
    ０係有配偶之人，並以前開情詞置辯，是首應審究之爭點厥
    為上訴人是否明知０００為有配偶之人而仍與之交往及發生性
    行為。經查：
　⑴上訴人雖辯稱：其與０００交往時，不知０００有配偶，被上訴人
    向其表示為０００之先生後，其找０００瞭解，０００表示已離婚，
    是前夫來鬧事云云。惟查：
　①按關於侵權行為之規定，採過失責任主義，以行為人之侵害
    行為具有故意過失，為其成立要件之一。且按對於構成侵權
    行為之事實，行為人預見其發生，而其發生不違背其本意者
    ，為間接故意或未必故意 (不確定故意) 。
　②查，證人０００於原審結證稱：其與被上訴人結婚4年多，於109
    年7、8月間離婚，其自108 年6 、7 月間起至109 年3 月19
    日止與上訴人交往，交往期間有發生性行為，地點大多在汽
    車旅館或上訴人在樂群街之租屋處。一開始交往時上訴人不
    知道其結婚，其也沒有跟上訴人說，因為上訴人從來都沒有
    直接問，如果真的好奇會問身分證在哪，或直接去其家。後
    來約108 年11月底，被上訴人找其時就知道。當時是因工作
    完其要與上訴人一起打牌，但出門前其跟被上訴人說會晚點
    回來，後來下午還沒有回家，被上訴人擔心，開始找其，就
    找到上訴人老婆的臉書，問上訴人是否在家，想要確認其是
    否與上訴人在一起，上訴人太太否認說上訴人在外面，說在
    家裡，但當時上訴人是在其旁邊，上訴人太太問被上訴人是
    何人，為何要找其，被上訴人就說是其老公，上訴人太太想
    幫上訴人講話就問了一些問題，被上訴人當時有向上訴人太
    太說其有先生，上訴人再這樣下去會被告，後來上訴人太太
    把上開與被上訴人間對話傳給上訴人，上訴人後來打開這段
    對話給其看，造成其與上訴人有爭吵。上訴人與上訴人太太
    於108年11月底被上訴人表示為其先生時就應該知道這件事
    了；因工作關係，其對外都說已經離婚，所以上訴人本來以
    為其已離婚，後來發現其沒有離婚，所以與其有爭吵，其有
    安撫上訴人會處理離婚，但還沒有離，沒有保證什麼時候會
    離婚。從這次吵架後到三月分手期間還有與上訴人發生性行
    為。之後在樂群街因上訴人看到其手機內被上訴人傳給其跨
    年祝福的話，叫其老婆，希望愈來愈好等語，就叫其起來，
    並用其手機打給被上訴人，但就都沒有講話，後來就跟被上
    訴人互相對嗆。之後上訴人有生氣而離開一下下，其就打電
    話給被上訴人安撫他，說其要回去了。但沒有多久，上訴人
    回來看到其有與被上訴人連絡，就搶走其電話，且不讓其充
    電，也不讓其離開，其有喊救命，是鄰居報警，警察來了，
    上訴人聽到警車的聲音就先走了等語（見原審卷第74頁至第
    78頁）。參以證人乙○○於本院審理時結證稱，上訴人與０００
    交往半年後，上訴人就曾要求要看０００的身分證，因為０００都
    說沒有帶而不拿出來，正常來說，應該會拿出來看，如果是
    其也會懷疑，所以上訴人就懷疑０００是否有婚姻關係，且上
    訴人有對其說之前與０００出去時，０００很神秘，常有訊息，上
    訴人問０００，０００都說是朋友，０００對上訴人訊息也愛回不回
    ，上訴人也常常找不到０００，上訴人懷疑０００有婚姻關係當天
    就與０００吵架，吵架之後被上訴人才去找上訴人，後來上訴
    人有說他們2人分手，但又和好，上訴人與０００吵架後他們2
    人私底下有無往來或過夜其不清楚等語（見本院卷第86頁至
    第89頁），及證人甲○○於本院審理時結證稱，其於108年年
    中認識上訴人及０００，當時其進公司上班擔任幹部，負責帶
    小姐，大約進公司1年後才知道上訴人跟０００在交往，其是在
    上訴人與０００吵架時，才知道０００有婚姻，詳細時間其不記得
    ，其不清楚０００之婚姻狀況，一般都是少爺負責檢查證件，
    上訴人就是負責查驗證件，上訴人跟０００在一起沒多久，上
    訴人就一直想要看０００的身分證，但０００都只有拿健保卡出來
    ，上訴人就會跟０００吵架，因為上訴人說０００是越南籍，所以
    才會想要看０００的身分證，一般越南籍女子來臺灣，應該沒
    有身分證，有身分證應該是嫁來臺灣才會取得，之後上訴人
    有跟其表示懷疑０００有先生或前夫，才會一直要看０００的身分
    證。上訴人後來有跟其說被上訴人要告上訴人，講完後上訴
    人與０００間互動還是跟情侶一樣打打鬧鬧，看不出有分手情
    形，其也不清楚他們2人有無分手等語（見本院卷第91頁至
    第95頁），足見上訴人與０００交往初期，０００雖未表示有婚姻
    關係，然上訴人嗣後因０００之國籍及已取得身分證，而對於
    所交往之０００可能有婚姻一事已有所預見，且無不發生之確
    信，並其發生仍不違背上訴人之本意，即不能謂上訴人無使
    其結果發生之意欲，至於實際上其是否與有配偶之０００交往
    並發生性行為之結果發生，顯非上訴人所問，則上訴人所辯
    其並非明知０００為有配偶之人而與之交往，並無故意或過失
    之侵權行為云云，並無足採。
　③又證人０００於原審審理時雖證稱：上訴人有與０００交往，開始
    交往正確時間我不知道，我是108年12月25日或26日以後才
    知道，之前我一直在懷疑但沒有證據，那天我傳訊息給０００
    ，問０００有沒有跟上訴人在一起，０００跟我承認與上訴人在一
    起。０００一直都說她離婚了，與她聊天都說她前夫、前婆婆
    ，她前夫對她家暴之類的。被上訴人曾於108年11月傳訊息
    給我，問我他太太有沒有與上訴人在一起，說他也在懷疑，
    我當時還不確定上訴人與０００在一起，就回答說沒有。被上
    訴人當時有對我說他是０００的先生，我說可是０００在外都說她
    單身，被上訴人說０００做八大，本來就會騙人家說離婚，做
    這行業講單身很正常，所以我不知道０００到底是離婚或沒有
    離婚。被上訴人傳訊息給我後，我就跟上訴人說被上訴人有
    問上訴人與０００有沒有在一起，上訴人說沒有，我就說可是
    那女生有老公，上訴人說跟他沒有關係。後來知道上訴人與
    ０００交往後有考慮過０００可能有先生這件事情，我問０００妳真
    的是離婚嗎，她說真的是離婚，她先生對她不好，可能因打
    遊戲家暴，及生小孩急救等抱怨的話，抱怨前夫對他多不好
    ，還哭。我看上訴人與０００的對話紀錄，都是講前夫，０００也
    都很避諱，都不談這件事情，我認為上訴人真的不知道，上
    訴人那麼大男人，應該不會跟一個有老公的女生在一起。10
    8年11月底被上訴人向我連絡的事情，我有向０００瞭解，０００
    說是前夫找她亂，說她已經離婚。被上訴人傳訊息給我時，
    我想知道被上訴人跟０００的狀況，所以一直問被上訴人問題
    ，有問配偶欄有沒有名字，有沒有住一起，有沒有發生性行
    為，被上訴人都沒有否認，但我不知道被上訴人說的是不是
    真的，被上訴人確實有對我表達他是０００先生，但我選擇相
    信０００說的話，因有老公怎麼可能跟別人在一起等語（見原
    審卷第191頁至第196頁）。而觀諸上訴人於刑事案件檢察官
    偵查中供陳０００跟其說被上訴人表示為０００先生時，因當下與
    ０００還在一起，所以就幫０００說話，跟０００說他們是離婚的等
    語（見臺灣臺中地方檢察署109年度偵字第13169號偵查卷第
    109年5月22日訊問筆錄），並參諸證人甲○○前開證述上訴人
    於被上訴人表示其為０００先生前，即已懷疑０００可能有婚姻關
    係，而不斷要求查看０００之身分證，並因此與０００多次發生爭
    執等情，足徵上訴人於證人即上訴人之妻０００轉述被上訴人
    表示為０００先生前，已預見０００可能仍有婚姻關係，而於０００
    轉述被上訴人為０００先生時，因仍與０００交往中，始跟０００說０
    ００已離婚等語，且於接獲被上訴人表示與０００仍有婚姻關係
    後，仍持續與０００交往並發生性行為，縱使上訴人在與０００交
    往初始尚不知悉０００為有配偶之人，然嗣後亦已預見此０００為
    有配偶之人此一事實發生之可能，惟上訴人就其與可能有配
    偶之人繼續交往及發生性行為，仍不違背上訴人之本意，甚
    為灼明。至證人０００是否相信被上訴人所言為０００之配偶，此
    僅係證人０００個人主觀認識，仍無解於上訴人主觀上就０００為
    有配偶之人有預見，且無不發生之確信，並就其可能與有配
    偶之人交往及為性行為之結果發生一事，非上訴人所關心，
     而不違背上訴人之本意，即不能謂無使其結果發生之意欲
    。０００前開證詞，尚無從為有利於上訴人之認定。
  ⑵綜前所述，上訴人明知０００為有配偶之人，而與０００相姦之事
    實，洵堪認定。
  ㈡按民法第184條第1項規定：「因故意或過失，不法侵害他人
    之權利者，負損害賠償責任。故意以背於善良風俗之方法，
    加損害於他人者亦同。」又不法侵害他人基於父、母、子、
    女或配偶關係之身分法益而情節重大者，被害人雖非財產上
    之損害，亦得請求賠償相當之金額，同法第195條第3項準用
    同條第1項定有明文。而通姦實足以破壞夫妻間之共同生活
    而非法之所許，此從公序良俗之觀點可得斷言，不問所侵害
    係何權利，對於配偶之他方應構成共同侵權行為。婚姻係以
    夫妻之共同生活為其目的，配偶應互相協力保持其共同生活
    之圓滿安全及幸福，而夫妻互守誠實，係為確保其共同生活
    之圓滿安全及幸福之必要條件，故應解為配偶因婚姻契約而
    互負誠實之義務，配偶之一方行為不誠實，破壞共同生活之
    圓滿安全及幸福者，即為違反因婚姻契約之義務而侵害他方
    之權利（最高法院55年台上字第2053號裁判意旨參照）。如
    前所述，上訴人預見０００為有配偶之人之可能，而其與可能
    有配偶之０００繼續交往並發生性行為，亦無違背上訴人之本
    意，自屬以背於善良風俗之方法，侵害被上訴人基於配偶關
    係之身分法益而情節重大，被上訴人主張其精神上所受痛苦
    甚鉅，依首揭法條規定請求上訴人負侵權行為損害賠償責任
    ，賠償其所受非財產上損害，即屬有據。
  ㈢其次應審究者為被上訴人所得請求非財產上損害之相當金額
    若干。蓋非財產上之損害賠償為民事損害賠償之一脈，因之
    ，非財產上損害賠償亦當然採賠償全部損害之原則，故而計
    算損害之大小時，應依附賠償權利人感受痛苦之諸因素而計
    算，乃當然之結果。又所謂相當金額之計算，應以實際加害
    之情形、被害人所受精神上痛苦之程度、賠償權利人之身分
    地位、經濟能力，並斟酌賠償義務人之經濟狀況、可歸責之
    程度等定之。經查，被上訴人因上訴人前述與０００之交往及
    相姦行為，婚姻關係受有損害，嗣後並與０００離婚，精神上
    自受有一定程度之痛苦。復查，審酌上訴人與０００交往及發
    生性行為，已破壞被上訴人之婚姻關係及家庭生活
    ，致被上訴人於精神上受有相當之衝擊及痛苦；另上訴人雖
    懷疑０００為有配偶之人，然上訴人與０００交往之初，並不知００
    ０為有配偶之人，且０００對外一再宣稱單身，並於上訴人嗣後
    發現時仍宣稱已離婚，究與交往之初即明知０００有配偶，而
    刻意與０００交往並有意為通姦者不同，又參酌上訴人四技畢
    業，在酒店擔任服務員，月薪約3萬多元，名下有房屋及土
    地各1筆；被上訴人名下無動產及不動產，業據上訴人於本
    院審理時陳述明確，且有兩造稅務電子閘門財產所得調件明
    細表存卷可稽。斟酌被上訴人前述所受精神上痛苦程度及兩
    造上開身分、地位、經濟能力等，復佐以上訴人與０００交往
    時間長短等一切情狀，認被上訴人請求上訴人賠償慰撫金數
    額以20萬元為相當。
　㈣從而，被上訴人基於侵權行為之法律關係，本於民法第184條
    第1項、第195條之規定，請求上訴人給付20萬元，及自起訴
    狀繕本最後送達上訴人之翌日即109年8月27日起至清償日止
    ，按週年利率百分之五計算之利息部分為有理由，應予准許
    ，原審就此判命上訴人如數給付，並依職權宣告供擔保為准
    、免假執行，經核於法並無不合。上訴意旨指摘原判決此部
    分不當，求予廢棄改判，為無理由，應予駁回。
五、本件為判決之基礎已臻明確，兩造其餘攻擊防禦方法併所提
    其他證據，經本院逐一審酌後，認與判決結果無礙，亦與本
    案之爭點無涉，自無庸贅述，併此指明。
六、據上論結，本件上訴為無理由，依民事訴訟法第449條第1項
    、第78條，判決如主文。
中    華    民    國    110    年    12    月    29   日
　　　　　　　　民事第六庭    審判長法　官  楊熾光
　　　　　　　　　　　　　　　　    法　官  郭玄義
　　　　　　　　　　　　　　　　    法　官  戴博誠
正本係照原本作成。
不得上訴。
　　　　　　　　　　　　　　　　    書記官  江玉萍

中    華    民    國    110    年    12    月    29   日